---
title: "Los coches del jefe, la asignación."
author: "Isabel Afán de Ribera"
date: "`r format(Sys.time(), '%d %B %Y')`"
output:
  pdf_document: default
---

```{r setup, include=FALSE}
knitr::opts_chunk$set(echo = TRUE)
```

# Introducción

En informes anteriores se realizó un análisis de características de los vehículos de nuestro cliente y un análisis cluster donde se obtuvieron matrices de distancia y se determinó el número óptimo de grupos en los que dividir los coches desde un punto de vista tanto estadístico como de conocimiento de negocio. En nuestro caso se concluyó que lo más adecuado es dividir los vehículos en 6 grupos para distribuirlos según zonas geográficas.

En este informe se realizará un análisis más exhaustivo de la división.

# Objetivo 

De esta manera el objetivo de este informe es asignar los coches a las viviendas del cliente y describir las características de los grupos y vehículos.

# Descripción del dataset

El dataset final cuenta con 125 observaciones y 8 variables que se especifican a continuación:

* `cc`: Cilindrada (cm cúbicos)
* `potencia`: Potencia (CV)
* `rpm`: Revoluciones por minuto
* `peso`: Peso en kg
* `plazas`: Número de plazas
* `cons120`: Consumo 120 km/h
* `consurb`: Consumo urbano
* `velocida`: Velocidad máxima


```{r libraries, message=FALSE, warning=FALSE, include=FALSE}
library(foreign) # carga de datos
library(tidyverse) # tratamiento de datos
library(varhandle) # tratamiento de variables
library(factoextra) # analisis cluster
library(cluster) # analisis cluster
library(corrplot) # visualizacion
library(gridExtra)
require(ggrepel)
library(NbClust) # numero optimo clusters
require(fpc) 
```

```{r message=FALSE, warning=FALSE, include=FALSE}
# carga de datos
TTerreno <- as.data.frame(read.spss("tterreno.sav"))
```

```{r include=FALSE}
# identificacion de NA´s por columnas
apply(TTerreno, 2, function(x) {sum(is.na(x))})

# las variables con NA´s son: peso, cons90, cons120, consurb, velocida, acelerac
```

```{r include=FALSE}
# filas que contienen NA´s de la variable peso
subset(TTerreno, is.na(peso)) 
```

```{r include=FALSE}
# tratamos esos NA´s sustituyendolos por peso de coches similares, en este caso coches de la misma marca
TTerreno$peso <- replace_na(TTerreno$peso, 1850) 
```

```{r include=FALSE}
# filas que contienen NA´s de la variable cons90
subset(TTerreno, is.na(cons90)) 
```

```{r include=FALSE}
# Nissan y Ssanyong sustituimos por los consumos medios de la marca
TTerreno %>%
        group_by(marca) %>%
        dplyr::summarize(Mean90 = mean(cons90, na.rm=TRUE),
                         Mean120 = mean(cons120, na.rm=TRUE),
                         MeanUrb = mean(consurb, na.rm=TRUE)) 

TTerreno$cons90.2 <- ifelse(TTerreno$marca %in% c("NISSAN") & is.na(TTerreno$cons90), 8.4, TTerreno$cons90)
TTerreno$cons90.3 <- ifelse(TTerreno$marca %in% c("SSANGYONG") & is.na(TTerreno$cons90), 8.17, TTerreno$cons90.2)
```

```{r include=FALSE}
# Y para los UAZ, por el consumo medio de los TT de 7 plazas
TTerreno %>%
        group_by(plazas) %>%
        dplyr::summarize(Mean90 = mean(cons90, na.rm=TRUE),
                         Mean120 = mean(cons120, na.rm=TRUE),
                         MeanUrb = mean(consurb, na.rm=TRUE)) 

TTerreno$cons90.4 <- ifelse(TTerreno$marca %in% c("UAZ") & is.na(TTerreno$cons90), 9.29, TTerreno$cons90.3)

```

```{r include=FALSE}
# cons 90.4 contiene todos los consumos sin nulos
TTerreno$cons90 <- TTerreno$cons90.4
```

```{r include=FALSE}
# ahora procedemos de la misma manera con cons120
# ASIA: cons120 de los de 4 plazas
TTerreno$cons120.2 <- ifelse(TTerreno$marca %in% c("ASIA MOTORS") & is.na(TTerreno$cons120), 11, TTerreno$cons120)

# Jeep  Grand Cherokee Jamb por el 2.5TD 3 ptas 
TTerreno$cons120.3 <- ifelse(TTerreno$marca %in% c("JEEP") & is.na(TTerreno$cons120), 10.5, TTerreno$cons120.2)

# LADA  por el de los 5 plazas
TTerreno$cons120.4 <- ifelse(TTerreno$marca %in% c("LADA") & is.na(TTerreno$cons120), 12.8, TTerreno$cons120.3)

# NISSAN y SSanyong por los consumos medios  de la marca a 120

TTerreno$cons120.5 <- ifelse(TTerreno$marca %in% c("NISSAN") & is.na(TTerreno$cons120), 12.5, TTerreno$cons120.4)
TTerreno$cons120.6 <- ifelse(TTerreno$marca %in% c("SSANGYONG") & is.na(TTerreno$cons120), 12.6, TTerreno$cons120.5)

# los UAZ por el consumo medio de los TT de 7 plazas
TTerreno$cons120.7 <- ifelse(TTerreno$marca %in% c("UAZ") & is.na(TTerreno$cons120), 13.5, TTerreno$cons120.6)

# cons120.7 contiene todos los valores

TTerreno$cons120 <- TTerreno$cons120.7

```

```{r include=FALSE}
# Eliminamos las sobrantes
TTerreno[,c(16:21)]=NULL
```

```{r include=FALSE}
# para consurb 
TTerreno$consurb.1 <- ifelse(TTerreno$marca %in% c("JEEP") & is.na(TTerreno$consurb), 9.8, TTerreno$consurb)
TTerreno$consurb.2 <- ifelse(TTerreno$marca %in% c("NISSAN") & is.na(TTerreno$consurb), 12.2, TTerreno$consurb.1)
TTerreno$consurb.3 <- ifelse(TTerreno$marca %in% c("TOYOTA") & is.na(TTerreno$consurb), 10.4, TTerreno$consurb.2) # cambiamos por el analogo - justo encima

# nueva columna con todos los valores
TTerreno$consurb <- TTerreno$consurb.3
```

```{r include=FALSE}
# Eliminamos las sobrantes
TTerreno[,c(16:18)]=NULL
```

```{r include=FALSE}
# y ahora y velocida
TTerreno$velocida.1 <- ifelse(TTerreno$marca %in% c("SUZUKI") & is.na(TTerreno$velocida), 147, TTerreno$velocida)
TTerreno$velocida.2 <- ifelse(TTerreno$marca %in% c("TATA") & is.na(TTerreno$velocida), 135, TTerreno$velocida.1)

TTerreno$velocida <- TTerreno$velocida.2
```

```{r include=FALSE}
# Definimos el DF con las variables que queremos. No me interesa pvp, cilindro, cons90, acelerac, acel2, ni las columnas que he creado para el tratamiento de nulos
# las variables se han eliminado de acuerdo a la seleccion previa realizada en informes anteriores
TT <- TTerreno[, -c(3,4,10, 14:20)]
```

```{r include=FALSE}
# Comprobamos los NA
apply(TT, 2, function(x) {sum(is.na(x))})
```

```{r include=FALSE}
# Uno las dos 1as columnas, y las elimino
TT$TT <- paste(TT$marca,"-",TT$modelo)
TT[,c(1,2)]=NULL

```

```{r include=FALSE}
# Como hay duplicados (debido a versiones distintas no recogidas en el nombre del modelo), y eso nos impide renombrar las filas, los re-codificamos 
TT$TT <- with(TT, make.unique(as.character(TT)))
```

```{r include=FALSE}
# pongo por nombre de fila el valor de la columna TT

TT <- data.frame(TT[,-9], row.names=TT[,9])
```

```{r include=FALSE}
# redefinimos plazas como numerica para poder trabajar con ella
TT$plazas <- unfactor(TT$plazas)
```

```{r include=FALSE}
TT_stats = data.frame(
        Min = apply(TT, 2, min), # min
        P25 = apply(TT, 2, quantile, probs=c(0.25), na.rm=TRUE),
        Med = apply(TT, 2, median), # mediana
        P75 = apply(TT, 2, quantile, probs=c(0.75), na.rm=TRUE),
        Max = apply(TT, 2, max), # max
        Mean = apply(TT, 2, mean), # media
        SD = apply(TT, 2, sd) # desv est
        )
TT_stats = round(TT_stats, 1)
TT_stats
```

# Desarrollo: análisis cluster

## Medidas de distancia

En una primera aproximación a la división de los vehículos en distintos grupos resulta conveniente analizar la posibilidad de agrupamiento de los datos mediante la visualización de similitudes. Para ello se ha empleado la _matriz de distancias de Pearson_ donde puede observarse mediante la escala de colores azul y rojo la formación de grupos, siendo los azules los grupos con observaciones que menor distancia presentan y, por tanto, los más similares.


```{r include=FALSE}
# tipificamos las variables para que todas esten en la misma unidad de medida
tterreno <- scale(TT)
```

```{r echo=FALSE}
# distancia de Pearson

tterreno.dist <- get_dist(TT, stand = TRUE, method = "pearson") 

fviz_dist(tterreno.dist, gradient = list(low = "#00AFBB", mid = "white", high = "#FC4E07"), lab_size = 5) + labs(title = "Matriz de distancias Pearson")

```

```{r include=FALSE}
# distancia euclidea
dist.eucl <- dist(tterreno, method = "euclidean", upper=F)
dist.eucl
```

```{r include=FALSE}
corrplot(as.matrix(dist.eucl), is.corr = FALSE, method = "color", type="lower", diag=F, order="hclust", tl.cex=0.5, tl.col="dodgerblue4")
```

```{r include=FALSE}
# DENDROGRAMA
# establecemos k=5 pues en nuestro informe anterior habiamos concluido que la mejor division era en 5 grupos por zonas geográficas
plot(hclust(dist.eucl, method = "ward.D2"), cex = 0.6, hang = -1, main="Dendrograma - hclust")
rect.hclust(hclust(dist.eucl, method = "ward.D2"), k=5, border = 2:4)
```

## Número óptimo de clusters

Tras comprobar de manera visual la posibilidad de agrupamiento de los vehículos en distintos grupos, como nos solicita el cliente, pasamos a estudiar distintos métodos de análisis cluster para ofrecer una propuesta de distribución lo más eficiente posible. 


Mediante el algoritmo de _k-medias_ se han realizado diversas pruebas y se ha obtenido que el número óptimo de grupos es de 3. Sin embargo, si atendemos al objetivo de nuestro cliente de dividir sus vehículos en 10 garajes y tenemos en cuenta la ubicación de los distintos garajes disponibles resulta más recomendable una división en 6 grupos, donde apenas se producen solapamientos como puede observarse.


```{r include=FALSE}
## K-medias
k2 <- kmeans(tterreno, centers = 2, nstart = 25)
k3 <- kmeans(tterreno, centers = 3, nstart = 25)
k4 <- kmeans(tterreno, centers = 4, nstart = 25)
k5 <- kmeans(tterreno, centers = 5, nstart = 25)
k6 <- kmeans(tterreno, centers = 6, nstart = 25)
k7 <- kmeans(tterreno, centers = 7, nstart = 25)
k8 <- kmeans(tterreno, centers = 8, nstart = 25)
k9 <- kmeans(tterreno, centers = 9, nstart = 25)
k10 <- kmeans(tterreno, centers = 10, nstart = 25)


g2 <- fviz_cluster(k2, geom = 'point', data = tterreno) + ggtitle('K = 2')
g3 <- fviz_cluster(k3, geom = 'point', data = tterreno) + ggtitle('K = 3')
g4 <- fviz_cluster(k4, geom = 'point', data = tterreno) + ggtitle('K = 4')
g5 <- fviz_cluster(k5, geom = 'point', data = tterreno) + ggtitle('K = 5')
g6 <- fviz_cluster(k6, geom = 'point', data = tterreno) + ggtitle('K = 6')
g7 <- fviz_cluster(k7, geom = 'point', data = tterreno) + ggtitle('K = 7')
g8 <- fviz_cluster(k8, geom = 'point', data = tterreno) + ggtitle('K = 8')
g9 <- fviz_cluster(k9, geom = 'point', data = tterreno) + ggtitle('K = 9')
g10 <- fviz_cluster(k10, geom = 'point', data = tterreno) + ggtitle('K = 10')
```

```{r echo=FALSE}
grid.arrange(g2, g3, g4, g5, g6, g7, nrow = 2)
```


```{r include=FALSE}
# Con factoextra
fviz_nbclust(tterreno, kmeans, method = "wss") +
        geom_vline(xintercept = 3, linetype = 2) +
        geom_vline(xintercept = 4, linetype = 3) +
        ggtitle("Numero optimo de clusters - k medias") +
        labs(x="Numero k de clusters",y="Suma total de cuadrados intra grupos")
```

```{r include=FALSE}
## para jerarquico,  sugiere 3 grupos
fviz_nbclust(tterreno,  hcut, method = "wss") +
        geom_vline(xintercept = 3, linetype = 2) +
        ggtitle("Numero optimo de clusters - jerarquico") +
        labs(x="Numero k de clusters", y="Suma total de cuadrados intra grupos")
```


```{r include=FALSE}
## NbClust
set.seed(123)
clus.nb = NbClust(tterreno, distance = "euclidean",
                  min.nc = 2, max.nc = 10, 
                  method = "complete", index ="gap") 
clus.nb # resultados
```

```{r include=FALSE}
# Numero optimo de clusters
clus.nb$Best.nc
# método NbClust sugiere la formación de 2 grupos
```
```{r include=FALSE}
# Mejor particion
clus.nb$Best.partition
```

```{r include=FALSE}
nb.todos = NbClust(tterreno, distance = "euclidean", min.nc = 2,
                   max.nc = 10, method = "complete", index ="all")
nb.todos
```

Además, se han realizado otras pruebas estadísticas y en todos los casos se ha obtenido que lo más recomendable es la división en 2 o 3 grupos pues es donde la división es perfecta, sin solapamientos. Sin embargo, se continúa pensando, por las exigencias del cliente, que lo más recomendable es la distribución en 6 grupos y es por ello que se ha procedido a realizar una última prueba mediante el algoritmo _Partitioning Around Medoids_ _(PAM)_, el cual permite superar la sensibilidad de _k-medias_ a la presencia de outliers.


```{r include=FALSE}
#podemos visualizar un resumen
fviz_nbclust(nb.todos) + theme_minimal() +
        labs(x="Numero k de clusters", y="Frecuencia")
```


## Descripción y composición de los grupos

```{r include=FALSE}
## PAM
set.seed(123)
pam.tt <- pam(x = tterreno, k = 6)
```
El tamaño de los grupos es el siguiente: grupo 1- 23 vehículos, grupo 2 - 30 vehículos, grupo 3 - 17 vehículos, grupo 4 - 19 vehículos, grupo 5 - 20 vehñiculos y grupo 6 - 16 vehículos.

```{r include=FALSE}
# medioides de los grupos (observaciones representativas de cada grupo, no centroides)
pam.tt$medoids
```
En cuanto a las características de los grupos formados se han recopilado las características según variable de los medioides como representación de cada grupo. Gracias a ello tenemos la siguiente información:

- El grupo de coches con más potencia (cc y potencia) es el grupo 3 y el de menor potencia el 1.
- El grupo con más revoluciones por minuto es el grupo 1 y el que menos el grupo 2, 5 y 6.
- El grupo de vehículos más pesado es el grupo 6 y el menos pesado el 1.
- El grupo con más plazas es el 5 y el que menos tiene el 1.
- El grupo de vehículos con mayor consumo (cons120 y consurb) es el grupo 3 y el que menos consume el 1.
- El grupo de vehículos que mayor velocidad alcanza es el grupo 3 y el que menos el 1.

En lo que respecta a la  repartición de los vehículos en los 6 grupos se adjunta en el anexo de este informe. Y puede verse de forma gráfica en la siguiente figura.

```{r include=FALSE}
# cluster de pertenencia de cada observación
pam.tt$cluster
```

```{r echo=FALSE}
fviz_cluster(pam.tt, data=tterreno, labelsize=4, repel=TRUE)
```

```{r include=FALSE}
fviz_silhouette(silhouette(pam.tt)) 
```

Por último, se ha realizado un pequeño reajuste de la distribución ya que al analizar el gráfico de la silueta se ha obtenido 1 observación negativa. Por tanto, se ha estimado conveniente pasar el todo terreno MITSUBISHI - Montero La. TDI 2.8 .1 del cluster 5 al 6 al ser el grupo más cercano a esta observación.

```{r include=FALSE}
# Perfil:
sil  <-  silhouette(pam.tt)[,1:3]

# Elementos con perfil negativo:
neg_sil_index <- which(sil[, 'sil_width'] < 0)
sil[neg_sil_index, , drop = FALSE]
```


# Conclusiones

Tras la realización de diversas pruebas se concluye que el número óptimo de grupos para distribuir los vehículos de nuestro cliente es de 6. A pesar de ello es importante mencionar que este análisis se ha realizado en un espacio de dos dimensiones que representan el 73% de la variabilidad.

Los grupos poseen las siguientes características:

- Grupo 1: incluye los vehículos menos potentes, con menor número de plazas, los más ligeros, los que menos consumen, menos velocidad alcanzan y mayor rpm alcanzan.
- Grupo 2: incluye vehículos con potencia media, pocas revoluciones por minuto, no muy pesados, que consumen poco y no alcanzan mucha velocidad. 
- Grupo 3:  incluye los todo terreno más potentes, con un número de rpm medio, de gran peso, los que más consumen y más velocidad alcanzan.
- Grupo 4: vehículos con escasa potencia y rpm, ligeros, con bajo consumo y velocidad media-alta.
- Grupo 5: son los vehículos con mayor número de plazas y  gran peso, el resto de sus características son bajas, es decir, son poco potentes, consumen poco y no alcanzan velocidades altas.
- Grupo 6: son los vehículos más pesados, los que más consumen y más potencia tienen después de los del grupo 3 aunque no alcanzan mucha velocidad. 

De acuerdo a estas características y, teniendo en cuenta la distribución geográfica de los garajes de nuestro cliente: Andorra, La Rochelle, París, Suiza, zona costera de Francia-Italia y Córcega. Se propone que 15 de los todo terreno del Grupo 3 se coloquen en la zona de Córcega pues se transportarán en ferry resultando más barato al ser los que más consumen. Y los dos restantes junto con los del Grupo 2 que incluye 30 vehículos se repartan en los 3 garajes de la zona costera de Francia-Italia. El Grupo 1 se colocará en  los dos garajes de París pues posee las características más acordes al uso en ciudad.  El Grupo 5 a la Rochelle excepto 5 de ellos que se llevaran junto al Grupo 6 a los dos garajes de Suiza al ser vehículos con alta potencia. Por último, el Grupo 4 se llevará al garaje de Andorra excepto 4 de ellos que se llevarán a los garajes de París.


# Referencias

* Zafra, JM (2020). Análisis Cluster. Colegio Universitario de Estudios Financieros.

# Anexos

## Anexo 1: Repartición de cada uno de los vehículos en los cinco grupos

```{r echo=FALSE}
# cluster de pertenencia de cada observación
pam.tt$cluster
```
