---
title: "Informe Iris dataset"
author: "Isabel Afán de Ribera"
date: "31/10/2020"
output:
  pdf_document: default
  word_document: default
  html_document:
    df_print: paged
---

```{r setup, include=FALSE}
knitr::opts_chunk$set(echo = TRUE)
```

#### 1. Presentación del dataset

Iris es una base de datos que contiene información sobre las medidas en centímetros de una serie de características del tipo de flor Iris, en concreto sobre la longitud y la anchura del sépalo y pétalo de tres especies de esta flor que son setosa, versicolor y virginica. Este dataset se compone de una muestra de 150 observaciones (50 de cada especie) y 5 variables.

#### 2. Objeto

El objetivo de este análisis es conocer las diferencias morfológicas entre las distintas especies.

#### 3. Presentación de variables

* ```Species```: variable categórica que contiene información sobre el tipo de flor iris
* ```Sepal.Length```: variable numérica que contiene información sobre la longitud del sépalo.
* ```Sepal.Width```: variable numérica que contiene información sobre la anchura del sépalo.
* ```Petal.Length```: variable numérica que contiene información sobre la longitud del pétalo.
* ```Petal.Width```: variable numérica que contiene información sobre la anchura pépalo.

#### 4. Descripción del dataset
```{r Iris}
data("iris")
summary(iris)
```
En una primera aproximación de las variables de este dataset. Puede observarse mediante estos estadisticos descriptivos de posición que existen claras diferencias en el tamaño de los pétalos y sépalos de las distintas especies. Especialmente, en la longitud y anchura del pétalo pues la media de la longitud se sitúa en 3.758 cm mientras que el mínimo es de 1 y el máximo de 6.9. Y en el caso de la anchura la media es de 1.19 mientras que el mínimo es de 0.1 y el máximo de 2.5.

Con el fin de entender mejor las diferencias entre los atributos podemos calcular la matriz de correlaciones y graficarla.

```{r Correlación}
library(corrplot)
correlacion <- round(cor(iris[,-5]), 1)
corrplot(correlacion, method="number", type="upper")
```

Como se observa en el gráfico de correlaciones las variable Petal Length y Petal Width tienen una correlación perfecta. Por otra parte, existe una alta correlación positiva entre Sepal Length y Petal Length y entre Sepal Length y PetalWidth. Sin embargo, entre los atributos del petalo y Sepal Width la correlación es negativa al igual que entre Sepal Length y Width.

Para una mejor percepción de las diferencias entre las características de las distintas especies pasamos a representarlas graficamente a través de un gráfico de dispersión.

```{r Gráfico de dispersión}
pairs(iris[1:4], main = "Caracteristicas por especie", pch = 23, bg = c("red", "gold", "aquamarine4")[unclass(iris$Species)], upper.panel=NULL, labels=c("S.Length","S.Width","P.Length","P.Width"), font.labels=1, cex.labels=1)
par(xpd = TRUE)

legend("topright", fill = c("red", "gold", "aquamarine4"), lty = c(1, 1, 1), legend = c( levels(iris$Species)))
```

Como puede observarse en la gráfica las especies se dividen en dos grupos, el de las especies versicolor y virginica con caracteristicas en común y el de setosas sin caracteristicas en común con las otras.

#### 5. Conclusiones

Tras este análisis exploratorio del dataset Iris se puede concluir sobre las relaciones entre sus atributos que existe una alta correlación entre la largura de los sépalos y la largura y anchura de los pétalos y una clara dependencia entre las caracteristicas de los pétalos pues al aumentar el tamaño del largo lo hará el del ancho en la misma proporción al contrario que entre las características de los sépalos pues tienen una relación negativa, cuando uno aumenta el otro disminuye. En cuanto a la apariencia de las tres especies se concluye que existe una notable diferencia de la especie setosa con respecto a versicolor y virginica.


